【裁判字號】    96,訴,3433
【裁判日期】    970118
【裁判案由】    妨害自由等
【裁判全文】
臺灣板橋地方法院刑事判決              96年度訴字第3433號
公  訴  人  臺灣板橋地方法院檢察署檢察官
被      告  甲○○
上列被告因妨害自由等案件，經檢察官提起公訴（96年度偵字第
19569 號），本院判決如下：
    主  文
甲○○以非法方法，剝奪人之行動自由，處拘役拾日，如易科
罰金，以新台幣壹仟元折算壹日。
    事  實
一、甲○○與乙○○係夫妻，雙方具有家庭暴力防治法第3 條第
    1 款所稱之家庭成員關係。甲○○於民國96年5 月5 日凌晨
    2 時30分許，在其與乙○○位於臺北縣三重市○○街327 巷
    8 號之住處房間內，因細故與乙○○發生不快，乙○○即離
    開該房間至其等女兒之房間，甲○○便緊跟在後，旋遭乙○
    ○於開啟房門後以房門撞及。甲○○因而心生忿恨，竟基於
    非法剝奪行動自由及傷害之犯意，乃將乙○○雙手交叉按壓
    在其脖子上，將其壓制在房門外走廊之地上，期間長達一分
    鐘以上，而剝奪乙○○之行動自由，復因乙○○在此壓制過
    程中，不斷掙扎而掐、咬甲○○，甲○○即又揮打乙○○之
    右臉頰一巴掌，致乙○○受有右臉頰、右上臂、左前臂瘀青
    等之傷害。
二、案經乙○○訴由臺灣板橋地方法院檢察署檢察官偵查起訴。
    理  由
壹、證據能力部分：
    按「被告以外之人於審判外之言詞或書面陳述，除法律有規
    定者外，不得作為證據」，刑事訴訟法第159 條第1 項定有
    明文，此即學理上所稱「傳聞證據排除法則」。依上開法律
    規定，傳聞證據原則上固無證據能力，但如法律別有規定者
    ，即例外認有證據能力。又被告以外之人於審判外之陳述，
    雖不符同法第159 條之1 至第159 條之4 之規定，但經當事
    人於審判程序同意作為證據，法院審酌該言詞陳述或書面陳
    述作成時之情況，認為適當者，亦得為證據，此據同法第15
    9 條之5 第1 項規定甚明。鑒於採用傳聞證據排除法則之重
    要理由之一，係因傳聞證據未經當事人之反詰問予以覈實，
    倘當事人願放棄對原供述人之反對詰問時，原則上即可承認
    該傳聞證據之證據能力，而揆諸我國刑事訴訟法第159 條之
    5 之立法理由，除參照前述傳聞證據排除法則之基本法理外
    ，亦參考日本刑事訴訟法第326 條之立法例，查日本刑事審
    判實務之運作，有關檢察官及被告均同意作為證據之傳聞書
    面材料或陳述，可直接援引該國刑事訴訟法第326 條作為傳
    聞例外之法律依據，僅在檢察官與被告不同意之情況下，乃
    須根據其他傳聞例外規定俾以斟酌該等書面材料或陳述是否
    具有證據能力，在當事人間無爭執之案件中，傳聞證據基本
    上均可依據前引規定提出於法院使用。職是之故，我國刑事
    訴訟法第159 條之5 之適用應可作同上之解釋。經查，本件
    判決後開所示之被告甲○○以外之人於審判外之陳述，固均
    屬傳聞證據，惟被告及公訴檢察官就前揭審判外陳述之證據
    能力，先後於本院準備程序及審判期日中均表示同意上開證
    據資料有證據能力，本院審酌上開證據資料製作時之情況，
    尚查無違法不當及證明力明顯過低之瑕疵，亦認為以之作為
    證據應屬適當，故揆諸前開法律規定與說明，爰逕依刑事訴
    訟法第159 條之5 第1 項規定，認前揭證據資料均例外有證
    據能力。
貳、實體方面：
  一、事實認定部分：
      訊據被告甲○○對於其與告訴人乙○○係夫妻，雙方於前
      揭時地發生不快，被告確有以上述方式壓制告訴人，並揮
      打告訴人右臉頰一把掌，告訴人於當日確受有前揭傷勢之
      事實，固均坦承不諱，惟矢口否認有何妨害自由及傷害之
      犯行，辯稱：當天告訴人因為房事與我發生不快，即用手
      打我的性器官，我很痛，她就不理我，跑到我女兒房間，
      我跑過去要告訴她打我很痛，她已經進到我女兒房間，要
      將門關上，就用門撞我的身體，我為了要阻止她繼續用門
      撞我，才用雙手去抓住她的雙手，她就用牙齒咬我的手，
      我一痛就放掉，她又用指甲抓我的臉，我同樣又去抓她的
      手，她又用另一隻手抓我的手，這種動作就反覆進行，我
      一直退到門口的走廊，因為已經無路可退，我只好將她的
      雙手抓住往地上壓，她仍然用嘴巴要咬我的手，我只好將
      她的雙手壓在她的脖子上，她就用腳踢我的肚子，我又放
      開，我放開她之後，她爬起來又用手折我的手指，折第三
      次時，我才用手打她一個耳光，我打她一個耳光之後，她
      才停止，我才走回房間云云。經查：
    (一)被告於前揭時、地確有壓制及傷害告訴人之事實，業據告
      訴人於偵查中及本院審理時證述明確，且證人即被告與告
      訴人之女何○○（姓名、年籍均詳卷）於偵查亦均證稱：
      「我就看到爸爸把媽媽壓在地上，媽媽就咬爸爸的手，後
      來媽媽就大叫，爸爸就用拳頭打媽媽」、「我媽媽走進我
      的房間叫我起來，我爸爸也跟進來，我媽媽就用門撞我爸
      爸的手或身體，我爸爸就要阻止她，就抓住我媽媽的手，
      還把我媽媽壓在地上，差不多有一分鐘之久」、「（問：
      妳知道妳爸爸手臂上的傷是如何造成？）因為我爸爸把我
      媽媽壓在地上時，我媽掐我爸爸的手，她還有咬他的手」
      等語（參見偵查卷第6 頁、本院卷第52頁背面、第53頁正
      面），經核其等所證大致相符，尚無明顯矛盾或顯然不合
      常情之處。至告訴人與證人何○○雖就壓制之時間長度為
      何，二人之說法有所不同（告訴人係證稱十分鐘、二十分
      鐘，證人何○○則係先係證稱十分鐘，後改稱一分鐘），
      且證人何○○先前之所以證稱壓制十分鐘，然依其所述，
      乃係聽告訴人所述，故未必能予逕信，但無論如何，即便
      採取證人何○○之說法，被告亦確有壓制告訴人，且被告
      壓制告訴人之時間亦至少有一分鐘以上。又徵諸告訴人所
      受傷勢為右臉頰、右上臂、左前臂瘀青等，核與告訴人指
      述遭被告壓制、傷害（即遭被告交叉雙手按住壓制在地上
      、遭被告揮打右臉頰一把掌）可能所受之傷勢大致相符，
      益徵被告應有壓制、傷害告訴人之行為無疑。
    (二)被告固以前揭情詞置辯，認其係在告訴人之攻擊下，才出
      手對告訴人為上開行為云云。惟查，縱認告訴人確有以房
      門推撞被告之動作，且係有意為之，然此亦無非僅係為阻
      止自後緊跟之被告進入房間之動作，而非出於傷害被告之
      意，考量在告訴人與被告二人已發生不快，告訴人欲獨自
      進入女兒房間冷靜之情況下，且告訴人既以上開方式阻止
      被告進入，被告本不宜硬闖，然被告竟仍執意欲進入，並
      對告訴人上開阻止行為採取抓住告訴人雙手等接下來一連
      串之積極動作，其之行為自難謂屬客觀上必要之行為。況
      被告與告訴人間之相互攻擊行為，其過程縱如被告所辯，
      亦僅能認係雙方對於彼此侵害行為之報復行為，被告之行
      為亦非屬單純為排除告訴人侵害行為之還擊行為。準此而
      論，被告所為應非屬正當防衛，自無阻卻違法之餘地，是
      其上開所辯，當無從阻免其犯行之成立。
    (三)至證人何○○嗣於本院審理時固改口為證，且其所為證述
      亦大致與被告所辯相同，然證人何○○於偵查中業已先後
      證述如上，且所證尚屬一致，嗣於本院審理時始翻異前詞
      ，是否可信，自非無疑；況證人何○○乃係被告之女，現
      仍未滿12歲，且與被告同住，並由被告帶同至本院開庭，
      此經該證人於本院審理時證述明確（參見本院卷第46頁）
      ，則其嗣後改口為證，實容有受被告影響而迴護偏袒被告
      之嫌，其所證是否可信，更屬有疑。此外，無論如何，即
      便認證人何○○於本院審理時所證乙節為真，但依本院上
      述說明，被告對告訴人所為應非客觀上所必要，亦非屬對
      於不法侵害之防衛行為，要無正當防衛適用之餘地。是以
      證人何○○於本院審理時所證乙節，仍難執為對被告有利
      之認定。
    (四)綜上所述，被告確有對告訴人為前揭壓制及傷害之行為，
      被告所辯復無足取，是以本件事證已臻明確，被告之犯行
      應堪認定。
  二、論罪科刑部分：
    (一)按以不法腕力強制他人不得離去，使他人無法依其意思決
      定而自由行動者，即屬剝奪他人行動自由，而該當刑法第
      302 條之剝奪行動自由罪。至於被害人之行動自由喪失時
      間之久暫，則與本罪之既遂犯無關，即使只是相當短暫的
      時間之喪失行動自由，亦能構成本罪之既遂犯。是被告既
      將告訴人壓制於地上，使其無法自由離去，且期間長達一
      分鐘以上，顯見其乃係以此強暴之非法方法，剝奪告訴人
      之行動自由，核其此部分所為，係犯刑法第302 條第1 項
      之非法剝奪他人行動自由罪；又被告既有對告訴人施以壓
      制，並揮打告訴人一巴掌，致告訴人受有前揭傷害，核其
      此部分所為，則係犯刑法第277 條第1 項之傷害罪。被告
      以一行為，同時觸犯上開二罪名，為想像競合犯，依刑法
      第55條規定，應從一重之非法剝奪他人行動自由罪處斷。
      至公訴意旨認被告所犯上開二罪應予分論併罰，即容有誤
      解，併此敘明。
    (二)次按家庭暴力防治法所稱家庭暴力，係指家庭成員間實施
      身體或精神上不法侵害之行為；所稱家庭暴力罪，係指家
      庭成員間故意實施家庭暴力行為而成立其他法律所規定之
      犯罪，家庭暴力防治法第2 條第1 款、第2 款分別定有明
      文。經查，被告剝奪其妻即告訴人行動自由及傷害告訴人
      之行為，係犯上述非法剝奪他人行動自由罪及傷害罪二罪
      ，且屬於對家庭成員間實施身體上不法侵害之行為，自該
      當家庭暴力防治法所稱之家庭暴力罪，惟因家庭暴力防治
      法對於家庭暴力罪並無科處刑罰之規定，是以僅依上述二
      罪予以論罪科刑即可。
    (三)本院審酌被告與告訴人乃係夫妻，自應相互尊重，縱有紛
      爭，亦應循和平理性之途徑，以合法之方式解決，較諸他
      人而言，更不應動輒拳腳相向，故被告剝奪告訴人之行動
      自由，且傷害告訴人，致告訴人受有前揭傷勢，其所為已
      應受有較重之責難，復於犯後猶飾詞圖卸其責，且迄今仍
      未與告訴人達成和解或對之有所賠償，其所為當應受有相
      當程度之刑事非難；惟另考量被告並無任何前科紀錄，此
      有臺灣高等法院被告前案紀錄表1 份在卷可按，其素行應
      非不良，而其乃因細故與告訴人發生不快，始在衝動之下
      對告訴人為前揭不法行為，容係因一時失慮致罹刑章，且
      其剝奪告訴人行動自由之時間非長，傷害告訴人之手段亦
      非至為兇殘等一切情狀，酌情量處如主文所示之刑，並諭
      知易科罰金之折算標準，以資懲儆。
據上論斷，應依刑事訴訟法第299 條第1 項前段，刑法第302 條
第1 項、第277 條第1 項、第55條、第41條第1 項前段，刑法施
行法第1 條之1 第1 項、第2 項前段，判決如主文。
本案經檢察官楊展庚到庭執行職務。
中    華    民    國    97    年    1     月    18    日
                  刑事第十二庭  審判長法  官  戴嘉清
                                      法  官  林晏鵬
                                      法  官  陳信旗
以上判決正本證明與原本無異。
如不服本判決，應於送達後10日內向本院提出上訴狀。
                                書記官  陳昭綾
中    華    民    國    97    年    1     月    18    日
附錄本判決論罪科刑之法條：
刑法第302 條第1 項
    私行拘禁或以其他非法方法，剝奪人之行動自由者，處5 年
    以下有期徒刑、拘役或3 百元以下罰金。
刑法第277 條第1 項
    傷害人之身體或健康者，處3 年以下有期徒刑、拘役或1 千
    元以下罰金。


司法院資訊處製作；財團法人民間司法改革基金會備份。
